【裁判字號】    98,重訴,85
【裁判日期】    981030
【裁判案由】    給付貨款
【裁判全文】
臺灣桃園地方法院民事判決              98年度重訴字第85號
原      告  萬銀機械股份有限公司
法定代理人  甲○○
訴訟代理人  鍾瑞楷律師
            陳志峰律師
被      告  松懋工業股份有限公司
法定代理人  乙○○
訴訟代理人  王盛鐸律師
            王建強律師
上列當事人間請求給付貨款事件，於民國98年10月5 日言詞辯論
終結，本院判決如下：
    主  文
原告之訴及假執行之聲請均駁回。
訴訟費用由原告負擔。
    事實及理由
壹、程序方面：
    按當事人得就一定法律關係而生之訴訟，以合意定第一審管
    轄法院，民事訴訟法第24條第1 項規定定有明文。本件買賣
    合約書第16條約定兩造因本契約涉訟時，同意以本院為第一
    審管轄法院。本件原告既起訴主張依本件買賣契約關係請求
    被告給付如其聲明所示之金額，乃就本件買賣契約法律關係
    涉訟，合於兩造間約定合意管轄情形，是本院自有管轄權。
貳、實體方面：
一、原告主張：
(一)被告公司於民國96年3 月13日向原告公司購買1350UST 複動
    式擠型機及輸送臺設備/2750UST直接式擠型機及輸送臺設備
    各乙套，雙方於合約書中約定未含稅價金為新台幣（下同）
    61,720,000元（下稱第一次買賣契約），原告依約交貨並安
    裝完畢驗收通過後，被告陸續支付含稅貨款價金，惟至今尚
    積欠原告稅金尾款共308,600 元未支付。
(二)另被告公司董事長乙○○當場於96年3 月15日主動向原告公
    司董事長甲○○要約欲訂購第二批1350US T複動式擠型機及
    輸送臺設備/2750UST直接式擠型機及輸送臺設備各乙套，並
    當場與原告公司董事長甲○○達成購買與出售合意，雙方即
    書寫簡易合約，並擬於96年7 月19日簽訂正式合約，約定第
    二批1350UST 複動式擠型機及輸送臺設備/2750UST直接式擠
    型機及輸送臺設備各乙套買賣價金為61,720,000元。詎料簽
    約完畢後於96年8 月28日，被告竟片面擅自更改買賣契約內
    容，縮減為僅購買1350UST 複動式擠型機及輸送臺設備一套
    ，且金額逕自訂為21,792,000元，然此減縮購買標的及被告
    自行更改價金等情原告並未同意，經多次磋商原告公司方同
    意減縮購買標的為1350UST 複動式擠型機及輸送臺設備一套
    （下稱第二次買賣契約），而購買價金訂為30,970,000 元
    ，被告並承諾原告公司送貨後再行簽字換約，原告交貨完畢
    後一再催促被告公司支付短少之價金，然被告卻遲不給付。
    嗣被告以其原料存貨「鋁錠」共49,617公斤供原告抵償，以
    每公斤110 元計算，總共抵銷5,457,870 元（未含稅額），
    上開欠款以鋁錠價值抵銷5,457,870 元後，尚有7,071,330
    元欠款未支付。原告公司董事長甲○○曾於97年9 月25日與
    被告公司董事長乙○○對帳，對帳結果確認第一次買賣契約
    購買第一套1350 UST複動式擠型機及輸送臺設備/2750UST直
    接式擠型機及輸送臺設備未含稅總價金為61,720,000元，第
    二次買賣契約則購買1350U ST複動式擠型機及輸送臺設備含
    稅價金為30,970,000元，合計92,6 90,000 元。被告公司已
    付款共80,160,800元，短差金額為12,529,200元，再以前述
    鋁錠價值抵銷5,457,870 元後，被告公司尚欠原告公司7,07
    1,330 元（不含第一套機械設備含稅價金尾款308,600 元）
    ，並經被告公司董事長乙○○於對帳單上親筆書寫「9/25完
    成對帳」並親自簽署「陸」及蓋用被告公司印信。
(三)另被告公司自96年12月至97年10月陸續向原告公司購買機械
    工具，累計原尚有買賣價金3,492,500 元未給付，惟其中扣
    除贈送被告公司之2750UST 盛錠筒價金3,200,000 元後，尚
    有292,500 元未支付，故前開欠款總計被告應給付原告7,67
    2,430 元機械貨款之尾款，經原告不斷要求支付而不獲清償
    ，爰依法起訴請求給付。並聲明：1.被告應給付原告7,672,
    430 元及自起訴狀繕本送達被告之翌日起至清償日止，按年
    息百分之5 計算之利息。2.原告願供擔保，請准予宣告假執
    行。
二、被告則以：
(一)上開第二次賣買賣契約之價金確實為21,792,000元：兩造間
    第二次買賣契約於96年8 月28日磋商下，合意買賣價金為21
    ,792,000元，並已簽訂合約書面，約定簽訂合約後預收30％
    訂金。又原告僅以片面製作之報價單，主張第二次買賣契約
    採買之第二套1350UST 複動式擠型機及輸送台設備價金為30
    ,970,000元，卻未能提出明確記載兩造合意之合約書，難認
    已盡舉證責任。且被告為給付約定簽約後之30％訂金，即6,
    537,600 元，遂於96年8 月28日開立該金額之支票交付原告
    ，並經原告法定代理人甲○○簽收，倘第二次買賣契約之合
    約書為被告法定代理人未經原告同意片面刪改，則當原告收
    到金額為6,537,600 元之支票時，應即提出異議卻未為之，
    足證原告法定代理人對上開訂金並無異議。而被告法定代理
    人於原告所提之原證七對帳文書親筆記載之內容為「速9/25
    完成對帳」，「速」字另加上圓圈符號，且「9/25」之記載
    位置係在「完成對帳」之前，足證被告法定代理人意在指示
    被告公司會計人員儘速於9 月25日前完成對帳，而非於9 月
    25日當天已確認、承認被告對原告所欠貨款。原告對上開文
    字之解讀，顯已扭曲文意。
(二)關於鋁錠抵充部份，依商業交易習慣，除貨品本身價金外，
    買受人尚應支付5 ％營業稅，被告以鋁錠49,617公斤所抵充
    之金額，自應以含稅之總價金計算，故應為5,730,764 元。
    又原告主張自96年12月至97年10月被告陸續向其購買機械工
    具，尚欠買賣價金292,500 元部份，其用以證明買賣關係之
    原證九所附請款單未經兩造任一方用印，為原告片面製作之
    文書，被告否認其形式上真正。且所附96年12月18日、97年
    4 月14日、6 月23日、9 月12日出貨單，並未記載金額，不
    能證明有買賣關係存在。上開出貨單所載，應屬兩造合約第
    14 條 原告保固責任範圍，並非買賣，否則出貨單上理應明
    確記載買賣單價及總額。因此，兩造間上開第一次及第二次
    買賣契約之價金總金額為87,687,600元，被告已付原告之總
    金額為89,649,574元，已逾兩造合約貨款總額，故無給付之
    義務，至於原告所請求第一次買賣契約剩餘未付之尾款營業
    稅308,600 元，被告得以原告應返還之價金主張抵銷等語，
    作為抗辯。並聲明：原告之訴駁回。
三、本院之判斷：
(一)原告主張兩造於96年3 月13日簽訂第一次買賣契約，係被告
    向原告採購1350UST 複動式擠型機及輸送台設備、2750UST
    直接式擠型機及輸送台設備各一套，總價款為61,720,000元
    ；被告嗣後於第二次買賣契約又向原告採購第二套1350UST
    複動式擠型機及輸送台設備；被告以「鋁錠」49,617公斤銷
    售給原告之總價，與被告向原告採買設備之價金互抵；互抵
    之金額為5,730,746 元（見本院98年8 月31日言詞辯論筆錄
    ，本院卷第107 頁）等事實，業據其提出與所述相符之2 次
    買賣之合約書、訂購確認單（皆為影本）各乙份為證，被告
    對此並不爭執，是原告此部分主張堪信為真實。
(二)至於原告主張第二次買賣契約之價金為30,970,000元，惟被
    告否認之，並抗辯價金應為21,792,000元。是本件兩造之爭
    執點即為兩造就第二次買賣契約之價金為多少之意思表示是
    否達成一致？第二次買賣契約是否成立？茲即論斷之：
  1.按「當事人意思表示一致者，無論其為明示或默示，契約即
    為成立。當事人對於必要之點，意思一致，而對於非必要之
    點，未經表示者，推定其契約為成立，關於該非必要之點，
    當事人意思不一致時，法院應依其事件之性質定之」民法第
    153 條定有明文。茲所謂「必要之點」，通常指契約之要素
    而言（例如買賣契約之標的物、價金等），至於交貨日期、
    付款方式等係屬於偶素非必要之點，此項非必要偶素，若未
    經表示，推定其契約成立，但契約當事人對偶素視為必要之
    點而有所表示，其意思表示不一致時，其契約自不成立，此
    係就上開條文必然之解釋。又「稱買賣者，謂當事人約定一
    方移轉財產權於他方，他方支付價金之契約。當事人就標的
    物及其價金互相同意時，買賣契約即為成立。」，民法第34
    5 條定有明文。故當事人締結買賣契約，固非要式行為，惟
    對於買賣契約必要之點，即價金與標的物之意思表示必須一
    致，否則其契約即難謂已成立。又主張法律關係存在之當事
    人，必須就該法律關係發生所須具備之特別要件，負舉證之
    責任。
  2.關於原告主張第二次買賣契約之價金為30,970,000元之部分
    ，雖據原告提出買賣合約書及報價單為證。惟查，原告所提
    出之原證三即第二次買賣契約之合約書，其中關於價金部分
    之記載已遭修改為21,792,000元，且其上僅蓋有被告公司之
    大小章（見本院卷第18頁），如謂係被告私自修改，且修改
    內容未經原告之同意，則為何原告無法提出未經修改之合約
    書，且於締約當時不予爭執，反以該遭修改後之合約書為兩
    造間之賣賣契約書面，顯與常理不符。另原告所提出原證三
    之報價單（見本院卷第17頁）為原告單方所製作之文書，其
    上並未有被告之簽章或註記，亦無法認定係經被告同意後之
    內容，是尚難據而認為係兩造間買賣價金之合意。原告雖另
    提出原證七之手寫對帳單（見本院卷第27頁）為證，但其上
    除金額及被告簽章外亦僅記載「速9/25完成對帳」等字樣，
    並無明確之價金合意表示，且被告亦抗辯該記載僅為督促員
    工完成對帳程序之註記，並無價金合意之意思，是仍無法僅
    以上開文字記載即認定雙方就價金已為合意。故原告就其主
    張第二次買賣價金兩造合意為30,970,000元之舉證仍有不足
    ，是其主張尚難採信。
  3.關於被告抗辯第二次買賣之價金已經雙方合意為21,792,000
    元部分，雖據被告提出報價單1 只、支票存根及支票簽回單
    各1 紙為證。惟查，依據原告所提出之第二次買賣契約之合
    約書及被告所提出被證四之報價單（見本院卷第66頁），其
    上之項目及金額均已遭修改，修改部份皆僅有被告之用印，
    就修改部分應認屬於被告單方面製作之文書。而被告提出之
    被證五、六即支票存根及支票簽回單上關於30％之記載（見
    本院卷第83、84頁) ，亦為被告單方所為，且記載於支票存
    根聯，並非原告所得見，尚無法得出原告已同意該支票為支
    付價金30％之價金，進而推知原告同意價金為21,792,000元
    之結論。被告另提出被證七、八、九即原告開立之發票（見
    本院卷第97、98頁），抗辯其上備註欄記載90％即指上開價
    金之90％，且開立之金額亦為上開金額之9 成，可得知第二
    次買賣價金確為21,792,000元等語，惟實務上為配合會計帳
    目而調整發票記載內容之情形，並非罕見，且單以發票備註
    欄「90％」之記載，仍無法本於推理之作用而足以證明待證
    事實即價金之合意。故被告抗辯第二次買賣之價金已經雙方
    合意為21,792,000元，亦不足採。
  4.本件第二次買賣契約，兩造當事人所主張之買賣價金有所不
    同，原告無法舉證證明關於買賣價金已經當事人達成合意，
    而被告就其抗辯之價金金額亦無法證明所述為真，顯見兩造
    就其價金所為之意思表示並不一致，依前述之說明，本件第
    二次買賣契約即關於第二批1350UST 複動式擠型機及輸送臺
    設備商品之買賣契約並未成立。
四、綜上所述，本件第二次買賣因原告並未與被告間就價金互相
    同意，故不得謂其與被告間第二次買賣契約為已成立，原告
    就第二次買賣之價金即無請求之權利。又關於兩造間第一次
    買賣契約總價款為61,720,000元，即使將原告主張而尚有爭
    執之第一次買賣稅金尾款308,600 元及自96年12月至97年10
    月陸續購買機械而未支付之價金292,500 元部份算入，總計
    65,098,500元，扣除被告以鋁錠銷售給原告之價金抵銷之金
    額為5,730,746 元，則原告除第二次買賣價金外得請求之金
    額僅餘59,367,754元，依原告主張被告已給付之金額80,16
    0,800 元（即兩造不爭執部份）計算，已明顯高於原告上開
    主張之金額，即本件被告對於原告已無給付之義務，故關於
    兩造爭執之308,600 元稅金、292,500 元價金及被告抗辯其
    已給付金額逾80,160,800元之部分，已無審酌之必要。是原
    告依買賣契約之法律關係，請求被告給付價金7,672,430 元
    及利息，為無理由，應予駁回，原告之訴既經駁回，假執行
    之聲請亦失所附麗，併予駁回之。
五、本件為判決之基礎已臻明確，兩造其餘主張、陳述及攻擊、
    防禦方法均與本件之結論無礙，爰不再一一論述，附此敘明
    。
六、據上論結，，本件原告之訴為無理由，依民事訴訟法第78條
    ，判決如主文。
中    華    民    國    98    年    10    月    30    日
                  民事第二庭    法  官  黃漢權
以上正本係照原本作成
如對本判決上訴須於判決送達後10日內向本院提出上訴狀
中    華    民    國    98    年    10    月    30    日
                            書記官  郭玉芬


司法院資訊處製作；財團法人民間司法改革基金會備份。
